【裁判字號】    90,上易,2063
【裁判日期】    900618
【裁判案由】    違反著作權法
【裁判全文】
臺灣高等法院刑事判決                            九十年度上易字第二六三號
    上   訴   人  臺灣臺北地方法院檢察署檢察官
    被        告  沙家堰企業有限公司
    被告兼右一人
    代   表   人  甲○○
右上訴人因被告違反著作權法案件，不服臺灣臺北地方法院九十年度易字第七一九號
，中華民國九十年四月二十五日第一審判決（聲請簡易判決處刑案號：臺灣臺北地方
法院檢察署八十九年度偵字第一八二一二、二一四六九號），提起上訴，本院判決如
左：
    主  文
原判決撤銷，發回臺灣臺北地方法院。
    理  由
一、公訴意旨略以：被告甲○○係設於台北市萬華區○○○路七０號四樓之十被告沙
    家堰企業有限公司（以下簡稱沙家堰公司）」之負責人，明知日劇「愛神惡作劇
    」視聽著作係由東京放送株式會社（以下簡稱ＴＢＳ公司）製作，於民國八十九
    年六月二十一日在日本首次發行，並於日本首次發行後三十日內授權昇龍國際股
    份有限公司（以下簡稱昇龍公司）取得上開日本著作權人在台灣地區發行、重製
    、出租、銷售等權利，由昇龍公司在台灣地區發行。竟基於概括之犯意，意圖營
    利，自八十九年六月間起，以每套（一套八片）新台幣（下同）三百元之價格向
    張秋雄（已另案聲請簡易判決處刑）購買盜版之「愛神惡作劇」ＶＣＤ三套後，
    再以每套三百九十九元之價格，在台北市○○區○○街二八號三樓沙家堰偶像廣
    場，出售散布予不特定顧客牟利。嗣於八十九年九月八日中午十二時許，為台灣
    台北地方法院檢察署檢察官簽發搜索票，交由警方會同昇龍公司人員在上開沙家
    堰偶像廣場，查獲被告甲○○意圖販賣散布而持有之盜版「愛神惡作劇」ＶＣＤ
    一套八片，並經昇龍公司提出告訴。因認被告甲○○違反著作權法第八十七條第
    二款規定，犯有同法第九十三條罪嫌，被告沙家堰公司則犯有同法第一百零一條
    第一項罪嫌等語。
二、上訴意旨略以：日據「愛神惡作劇」於八十九年六月二十一日在日本國首次發行
    ，告訴人昇龍公司於三十日內即送行政院新聞局審查，並經註冊，取得專屬授權
    ，享有著作財產權，應受我國著作權法保護，原審見解有誤等語。
三、按外國人著作之保護，如條約或協定另有約定，經立法院議決通過者，從其約定
    ，此觀著作權法第四條但書規定自明。又北美事務協調委員會與美國在台協會著
    作權保護協定（以下簡稱著作權保護協定）係於八十二年四月二十二日由立法院
    議決通過，同年七月十六日簽署生效，依著作權法第四條但書規定，著作權保護
    協定即具內國法之效力，法院自應依法適用。而按「(三)『受保護人』係指：甲、
    依各該領域法律認定為公民或國民之個人或法人，及乙、於該領域內首次發行其
    著作之個人或法人。(四)以下各款對象，倘符合本段乙款以下之規定者，於本協定
    雙方領域內，亦視為『受保護人』：甲、上述(三)項甲款所稱之人或法人。乙、上
    述(三)項甲款所稱之人或法人，擁有大多數股份或其他專有利益或直接、間接控制
    無論位於何處之法人組織。第四項所規定之人或組織，在締約雙方領域內，於下
    開兩款條件下，經由有關各造簽訂任何書面協議取得文學或藝術著作之專有權利
    者，應被認為係『受保護人』：甲、該專有權利係該著作於任一方領域參加之多
    邊著作權公約會員國內首次發行後一年內經由有關各造簽署協議取得者。乙、該
    著作須已可在任一方領域內對公眾流通。本項所稱之間接控制，係指透過不論位
    於何處之分公司或子公司加以控制之意。」，著作權保護協定第一條第三項、第
    四項分別定有明文。次按日本國係於西元一八九九年七月十五日加入伯恩公約，
    及於西元一九五六年一月十八日加入世界著作權公約。是以依上開中美著作權保
    護協定規定，於日本國首次發行之著作，由該協定第一條所定之人，即(一)美國人
    或我國人，(二)美國人或我國人擁有百分之五十以上股份或其他專有利益之不論位
    於何處之法人，(三)美國人或我國人直接控制不論位於何處之法人，(四)美國法人或
    我國法人之分公司或子公司所控制之不論位於何處之法人，於日本國首次發行後
    一年內，以書面協議取得專有權利，且該著作並已在美國或我國管轄區域內對公
    眾流通者，該取得專有權利者，即係著作權保護協定所稱之『受保護人』。而所
    謂對公眾流通，著作權保護協定雖未加定義，惟應與著作權法第三條第一項第十
    二款對發行之定義相當（最高法院九十年度台非字第四四號判決參照）。復按著
    作權法所謂發行，係指權利人散布能滿足公眾合理需要之重製物，而散布則指不
    問有償或無償，將著作之原件或重製物提供公眾交易或流通，著作權法第三條第
    一項第十一、十二款，有明文規定。末按著作權法第九十三條、第一百零一條第
    一項之罪，依同法第一百條前段規定，固須告訴乃論。惟外國人之著作縱依法在
    我國不得享有著作權，則有侵害之者，因並未侵害著作權，故與著作權法第九十
    三條、第一百零一條第一項之犯罪構成要件有間，不能成立該罪，然外國人之著
    作之權利人主張其為犯罪之被害人，提起告訴，告訴仍屬合法，並非未經告訴。
四、經查，「愛神惡作劇」視聽著作係日本國ＴＢＳ公司所製作，於八十九年六月二
    十一日全套首次發行，並於八十九年六月二十一日專屬授權昇龍公司自八十九年
    六月二十一日起迄九十二年六月二十日止，在台灣以ＶＨＳ錄影帶及ＶＣＤ、Ｄ
    ＶＤ模式銷售至錄影帶出租店或直接銷售影像節目之權利，昇龍公司並於八十九
    年七月十日取得行政院新聞局錄影節目帶審查合格證明書等情，有社團法人日本
    民間放送聯盟事務局長出具之原產地證明、ＴＢＳ公司「愛神惡作劇」錄影帶計
    四卷發行開始年月日證明書、影像節目授權協議書、著作財產權獨家專屬授權合
    約書及行政院新聞局錄影節目帶審查合格證明書影本，在卷可稽（見偵查卷第六
    六至八一頁）。次查，昇龍公司係自八十九年八月十八日起於台灣地區出貨銷售
    全套「愛神惡作劇」錄影帶及ＶＣＤ、ＤＶＤ等情，則有告訴人提出之「愛神惡
    作劇」錄影帶及ＶＣＤ、ＤＶＤ直銷銷貨單影本，在卷可按（見原審卷第十五頁
    ）。而告訴人將視聽著作送審查取得行政院新聞局錄影節目帶審查合格證明書，
    尚非將著作重製物提供公眾交易或流通，能滿足公眾合理需要，依前開說明，並
    不符合著作權法對發行之定義，尚不能認為有於我國領域外首次發行後三十日內
    在我國管轄區域內發行，是不能依著作權法第四條第一款規定享有著作權。公訴
    人上訴意旨略謂告訴人於「愛神惡作劇」在日本國首次發行後三十日內，將節目
    送行政院新聞局審查，得依著作權法第四條第一款規定享有著作權，容有誤會，
    不能採取。惟告訴人既自八十九年八月十八日起於台灣地區出貨銷售全套「愛神
    惡作劇」錄影帶及ＶＣＤ、ＤＶＤ，依前開說明，已合於著作權保護協定對公眾
    流通即相當於我國著作權法規定發行之要件，足認告訴人在我國發行「愛神惡作
    劇」視聽著作，距在日本首次發行時間，雖已逾三十日，惟仍尚未逾一年。告訴
    人固無從援引著作權法第四條第一款規定，在我國取得著作權，惟告訴人為著作
    權保護協定第一條第四項規定之「受保護人」，仍得依著作權法第四條但書規定
    取得著作權。原審就聲請簡易判決處刑案件，改依通常程序審理，未能詳為推敲
    ，遽認日本國人之著作不得援引著作權保護協定第一條第四項規定，依著作權法
    第四條但書享有著作權，告訴人並非著作財產權受侵害之被害人，起訴法條為著
    作權法第九十三條、第一百零一條第一項之罪，依同法第一百條規定，須告訴乃
    論，告訴人所為告訴不合法，應係未經告訴，而為不受理之諭知，於法自有違誤
    。上訴意旨指摘原判決不當，理由雖有不合，惟原判決既有可議，上訴仍為有理
    由，應由本院將原判決撤銷，發回原審法院，更為妥適之判決。
五、本件係原審諭知不受理判決，本院認檢察官之上訴為有理由而發回，並不經言詞
    辯論為之。
據上論斷，應依刑事訴訟法第三百六十九條第一項但書、第三百七十二條，判決如主
文。
中    華    民    國      九十      年      六      月      十八        日
                            台灣高等法院刑事第二十庭
                                    審判長法  官  葉  麗  霞
                                          法  官  余  來  炎
                                  法  官  李  錦  樑
右正本證明與原本無異。
不得上訴。
                                          書記官  郭  台  發
中    華    民    國      九十      年      六      月      十九        日


司法院資訊處製作；財團法人民間司法改革基金會備份。
